【裁判字號】    96,訴,200
【裁判日期】    970313
【裁判案由】    給付違約金
【裁判全文】
臺灣苗栗地方法院民事判決               96年度訴字第200號
原      告  甲○○
訴訟代理人  黃燕光律師
被      告  石門營造有限公司
法定代理人  丙○○
訴訟代理人  張智宏律師
複代理人    林明坤律師
上列當事人間請求給付違約金事件，本院於民國97年2 月21日言
詞辯論終結，判決如下：
    主  文
被告應給付原告新台幣壹佰零參萬貳仟參佰元，及自民國九十六
年五月二十九日起至清償日止，按年利率百分之五計算之利息。
原告其餘之訴駁回。
訴訟費用由被告負擔二分之一，餘由原告負擔。
本判決第一項於原告以新台幣參拾肆萬伍仟元供擔保後，得假執
行。但被告如以新台幣壹佰零參萬貳仟參佰元為原告預供擔保，
得免為假執行。
原告其餘假執行之聲請駁回。
    事實及理由
一、原告起訴主張：
（一）原告於民國94年9 月13日與被告訂立工程承攬合約書（下
      稱合約書），由被告承攬興建原告位於新竹縣竹北市○○
      段1062、1063地號上之店鋪住宅工程（下稱系爭工程），
      工程總價為新台幣（下同）11,160,000元，兩造約定被告
      應於94年10月1 日開工，並於95年9 月1 日完工，依合約
      書第3 條約定，本工程完工之定義為本工程合約承攬範圍
      施工完畢並請領使用執照核發為準。詎嗣後原告已依工程
      付款辦法付至第10期款項，共770 萬元，惟被告竟無故停
      工達4 月以上，至95年8 月27日原告見被告顯無法依合約
      書所定期限完工，遂透過訴外人乙○○居中協調，雙方簽
      訂協調摘要，原告同意工程延展2 個月至95年10月27日止
      。然被告其後又以原告未交付變更設計圖說，無法施工為
      由，再度延宕而不繼續施工，原告見工程完工遙遙無期，
      遂於96年4 月27日以存證信函聲明解除雙方所簽定之合約
      。依合約書第23條之約定，每逾期1 日依合約總價千分之
      1 計算違約金，即1 日違約金為11,160元，則被告自95年
      10月28日起至96年4 月30日止，違約日數共計185 日，應
      計付之違約金共為2,064,600 元，為此依合約書提起本訴
      。並聲明：(1)被告應給付原告2,064,600 元，及自起訴狀
      繕本送達翌日起至清償日止，按年利率5 ％計算之利息。
      (2)願供擔保聲請宣告假執行。
（二）對被告抗辯所為之陳述：
（１）被告稱原告要求變更設計，惟未交付變更設計圖說，只得
      依原告口頭指示施工，以致無法依圖施作而延誤工期，其
      既稱依口頭指示施作，又為何主張未交付設計圖說而無法
      施工？且依證人丁○○之證述，顯無須事先變更圖說即可
      繼續施作。至被告抗辯變更污水處理30人份變更為50人份
      2 個，追加地下儲藏室15坪，此乃最初之工程進度，於開
      工前即已告知被告必須變更，且地下室土方不必回填，僅
      增加板模施作，未增加泥水材料，無須增加工時材料。另
      將房間內廁所位置變更，於被告施工前，負責水電工程之
      人員已先將廁所之管線放置妥當，始能由被告施工灌漿，
      無按圖施工之問題，且廁所位置之變更不影響被告施工所
      需之時間。另被告所抗辯之其餘項目，均屬於取得使用執
      照後再施作變更，故該部分之變更亦不影響被告之施工期
      限。況且被告抗辯之各項變更，均未施作，故前開抗辯，
      僅係混淆事實。
（２）被告自95年11月12日即停止施工，僅進入工地裝鋁門窗而
      未進行其他施作，無異自承未依兩造協調摘要之約定，於
      95年10月28日前完工。
二、被告則以：
（一）依合約書第8 條第1 項，「乙方應依據設計圖樣、施工規
      範及說明書等相關資料施工，如就施工圖樣或說明書有疑
      義或二者有不符之處者，以施工圖為準，或以雙方協議所
      得之書面記錄解決之。」第9 條第1 項，「甲方對本工程
      有隨時變更計畫及增減數量之權，乙方不得異議…」第3
      項「甲方所交付之一切施工圖說、規範，乙方（即被告公
      司）應遵照施工，未經甲方同意，乙方不得任意變更設計
      」等內容觀之，足徵原告就本件被告所承攬之工程負有交
      付一切施工圖說（包括變更後圖說）予被告，並由被告依
      圖說施作之義務。準此以言，原告如未事先提出施工圖說
      予被告，被告無法依據圖說進場施作。
（二）原告於96月6 月5 日庭訊時對於本件工程變更包括１、基
      礎污水處理，２、追加地下室儲藏室約15坪，３、追加1
      樓廁所一間，４、２樓欄杆改作櫥櫃等共多項變更設計部
      分不爭執，並表明會提出相關圖說交付被告，然原告卻一
      直未將變更圖說交付予被告，被告僅得依原告口頭指示施
      工，被告為保權益，遂發存證信函催告原告交付變更設計
      圖說，然原告迄未交付，被告深怕原告之因素導致無法如
      期完工，遂在訴外人乙○○見證下簽訂協調摘要，其間兩
      造並對於所有欲變更設計之部分，再次確定由原告立即提
      出變更設計之圖說予被告。又因所有變更設計之部分係以
      有關廁所之變更部分為最主要部分，故雙方於協調摘要第
      1 點係以「廁所變更設計部分」一詞予以表示包括所有變
      更之部分。然兩造簽署協調摘要後，原告不僅未遵約定，
      將相關變更設計部分圖說交付被告，反而要求被告依其所
      指示變更部分予以施作。包括：一、系爭工程一至四樓外
      牆均應全部黏貼磁磚，惟原告事後要求一樓牆面及各樓層
      飾條均修改為抿石子，樓梯口凹處則改為水泥粉刷。另原
      告所提系爭工程之設計圖說所示，一至四樓樓梯前方為凹
      處，且為空曠空間，惟原告事後卻要求變更為房間空間。
      被告依原告指示將二至四樓店鋪上方之花台施作完成後，
      嗣後卻二次要求變更施作位置，致被告無所適從。原告另
      要求被告將原設計圖所示之四樓露台變更為房間型式，此
      有原設計圖說可參。是被告鑑於原告先前變更設計反反覆
      覆，且原告所要求變更部分之工程款亦未依實核算予被告
      ，被告為免再造成損害，乃要求原告提出經主管機關核准
      變更後之圖說，俾利被告依變更設計後之圖說施工，並據
      以請領工程款，然原告卻遲未交付變更後之圖說，致被告
      無法且不願再施作。
（三）綜上所述，本件工程之逾期係不可歸責於被告之事由所致
      ，原告依合約書請求被告給付違約金，顯無理由，應予駁
      回。退萬步言，被告縱有違約情事，亦非完全可歸責於被
      告事由所致，且原告並未舉證證明實際所受損害，故原告
      以合約書第23條約定，每逾1 日以合約總價千分之1 計算
      違約金，顯屬過高亦不合理。
三、兩造不爭執之事實為：
（一）原告於94年9 月13日與被告訂立工程承攬合約書，由被告
      承攬興建原告位於新竹縣竹北市○○段1062、1063地號上
      之店鋪住宅工程，工程總價為11,160,000元，兩造原約定
      被告應於94年10月1 日開工，並於95年9 月1 日完工，依
      合約書第3 條約定，本工程完工之定義為本工程合約承攬
      範圍施工完畢並請領使用執照核發為準。合約書第23條約
      定未依本約定之期限完工或未完成瑕疵工程之修補改善者
      ，每逾1 日應依合約總價千分之1 計算違約金付予甲方。
（二）95年8 月27日兩造透過訴外人乙○○居中協調，簽訂協調
      摘要，同意工程延展2 個月，至95年10月27日止，2 協調
      摘要第4 條載明兩個月內完成使用執照交原告。
（三）系爭工程經變更設計，原告曾交付自行繪製之平面圖交付
      被告，而其後變更設計部分已由原告另行委請建築師事務
      所製作變更設計圖。
（四）系爭工程迄至96年4 月仍未完工取得使用執照，原告於96
      年4 月27日以存證信函聲明解除雙方之承攬契約，被告於
      96年4 月30收受存證信函，且同意原告終止契約。以上有
      原告提出之合約書、協調摘要、平面圖、存證信函及掛號
      郵件收件回執在卷為憑。
四、查原告主張兩造於協調摘要同意延展工期2 個月至95年10月
    27日止，惟迄至96年4 月27日原告以存證信函終止承攬契約
    為止，被告仍未完工等情，固為被告所不爭執，惟被告以原
    告就變更設計部分之圖說迄未交付被告，以致被告無法施工
    ，逾期非可歸責於被告等語置辯。經查：
（一）兩造之協調摘要約定「一、廁所變更設計部分，找建築師
      修改圖面。二、磁磚更改價差如較高，經詢價後由甲○○
      （即原告）補貼差價…。四、兩個月內完成使用執照交甲
      ○○。五、第10期：內部粉刷、油漆完成。1 次40萬，2
      次7.5 萬，第11期：地坪磁磚完成…，第12期：外牆打底
      完成，第13期外牆磁磚完成，第14期浴室磁磚完成。第15
      期扶手。第16期鋁窗鐵門完成。第17期夾層樓板層。第18
      期天花板…第9 期以前於8 月25日付60萬…10期以後按一
      次、二次完成給付…二次工程雙方同意於即日起4 個月內
      完成」，是觀之該協調摘要之內容，雙方係就當時仍未完
      工之部分逐項予以計價，並按一次施工、二次施工完成時
      分別定給付金額，該二次施工係指雙方約定取得使用執照
      後再予以增建，此亦為兩造所不爭。另兩造亦自陳迄至95
      年8 月27日簽訂協調摘要時，被告尚未施做之部分即如同
      協調摘要第5 條所示，此外，當時系爭工程建物結構體已
      經完工等語，準此以言，被告抗辯本件尚須變更設計圖說
      始得施工，自當係指完成前述協調摘要第5 條所述工程內
      容尚須圖說而言。
（二）查依合約書第9 條「甲方對本工程有隨時變更計畫及增減
      數量之權，乙方不得異議」，第8 條「乙方應依據設計圖
      樣、施工規範及說明書等相關資料施工，如就施工圖樣或
      說明書有疑義或二者有不符之處者，以施工圖為準，或以
      雙方協議所得之書面紀錄解決之」，是依前開約定所示，
      原告就系爭工程本有隨時變更及增減數量之權，被告不得
      據此異議或拒絕施工；另依第8 條，原告固有交付設計圖
      說施工說明等資料，惟該等資料雙方並未約定須限於經政
      府主管機關核准之變更設計圖為限，此觀契約約定交付圖
      說之目的僅在使承攬人據以明瞭施做項目為何即可，更何
      況依前開協調摘要所示，本件被告承作之範圍尚包括二次
      施工，即取得使用執照後再變更或增加施做項目，此非原
      合法取得之設計圖說可包含。況兩造亦不爭執已完成之建
      物結構主體部分，亦係依原告所交付自行繪製之設計圖及
      部分口頭指示而施做，足徵被告抗辯原告須交付限於政府
      核准之變更設計圖說始得施工乙節，尚屬無據。
（三）再查，就變更設計部分，原告已交付自行繪製之平面圖予
      被告，且在簽訂協調摘要時，系爭工程包括變更設計之廁
      所部分之主體結構均已完成等情，為兩造所不爭執，業如
      前述，而觀之協調摘要所示之項目，包括粉刷、油漆、地
      坪磁磚、浴室磁磚、扶手、鋁窗、天花板、夾層樓層板等
      項目，亦均與主體結構、隔間之施做無關，而係在結構完
      成後磁磚、粉刷、油漆等項目，該等非屬建物結構項目自
      應另依兩造之約定，此非主要以顯示建物內部隔間方式、
      面積、位置之設計圖說所得包含，此觀證人即負責繪製系
      爭工程之設計圖及變更設計圖之丁○○所提出本件設計圖
      及變更設計圖亦明；況且兩造於簽訂協調摘要時就各項未
      施做之項目包括二次工程之項目施做項目已行估價，足見
      兩造間就當時尚未完成部分之施工項目、施工方式及材質
      、數量等，已均有合意，否則如何據以估算施工項目之款
      項並估計2 個月內應取得使用執照，4 個月內完成二次施
      工之工程？是被告抗辯協調摘要後原告未交付圖說，以致
      被告無法施作前開項目等語，即不足採。
（四）另證人丁○○到庭證稱：「我在95年11月有去現場，結構
      體已經完成，室內隔間一部份完成，廁所隔間尚未全部完
      成，本件變更設計主要是室內隔間，且室內有兩根柱子的
      位置與第一次施工圖不同，本件變更設計圖是以已施做完
      成的位置製圖…每一房間都有廁所，房間隔間在95年11月
      時有部分已完成，廁所還沒有施做，惟當時廁所排水管、
      水電都已完成，因為當時有些房間未完成、浴廁擺法、門
      的位置等，須跟原告再討論才能決定，96年2 月有先作圖
      給原告，正式圖96年3 月出來…」，是依據證人前開證述
      ，至95年11月止，被告已完成建物主體及部分之室內隔間
      。證人另證述：「（一直到95年11月為止，變更設計圖未
      完成，承攬人有無可能繼續施工？如果可以，是可繼續施
      做哪個部分？依何施工？）原告有給我看一份他自己畫的
      平面圖（卷119 頁），他們在結構體完成前，就是依照這
      個圖去作的，所以可以依圖繼續施工，現在主要變更的是
      室內隔間的變動，後來變更設計圖也跟原告提供給我的圖
      大致一樣。95年11月時已經完成的部分隔間也是大致依照
      原告給我的圖作，廁所管線大致相同，廁所門的位置當時
      還要跟原告討論…除廁所的門所在位置的那一面牆外，依
      照原告提供的圖，室內隔間可全部施工完畢，但隔間未完
      成，使用執照亦無法取得」等語明確，是依證人所證述，
      被告所完成之系爭工程，大致上係依照原告交付自行繪製
      之圖說而施工，除當時廁所的門的位置迄至96年3 月份確
      定，影響所及廁所門所在位置之該面牆無法施做外，其餘
      工程均可依原告交付圖說繼續施做完成，而被告既未施做
      ，即有可歸責之事由。綜前所述，被告抗辯原告未交付圖
      說以致無法施作而遲誤工期等語，即不足採。
五、按兩造於合約書第23條約定未依本約定之期限完工者，每逾
    1 日應依合約總價千分之1 計算違約金付予甲方，業如前述
    ，兩造協調摘要約定應於95年10月27日完工，被告未於期限
    內完工，迄至96年4 月27日原告為終止契約之存證信函，被
    告於同年4 月30日收受，堪認原告終止租約之意思表示於96
    年4 月30日到達被告，於該日發生終止兩造合約之效力。據
    此計算，被告逾期完工之日數應自95年10月28日起算至96年
    4 月30日為止，共185 日，依合約書第23條之約定，每逾1
    日應依合約書總價11,160,000元之千分之1 即11,160元計算
    違約金，合計共2,064,600 元（11,160×185 ＝2,064,600
    ）。惟按債務已為一部履行者，法院得比照債權人因一部履
    行所受之利益，減少違約金，約定之違約金額過高者，法院
    得減至相當之數額，民法第251 條、第252 條分別定有明文
    。又按當事人約定契約不履行之違約金過高者，法院固得依
    民法第252 條以職權減至相當之數額，惟是否相當仍須依一
    般客觀事實、社會經濟狀況及當事人所受損害情形，以為酌
    定標準，而債務已為一部履行者，亦得比照債權人所受利益
    減少其數額，最高法院著有49年度台上字第807 號判例可資
    參照。本院審酌系爭工程主體結構已完成，內部隔間亦大部
    分完成，另協調摘要部分，兩造於審理時亦自承第10期被告
    粉刷已完成95％，第12期外牆打底全部完成，第13期外牆磁
    磚、第16期鋁窗鐵門部分均經被告部分完成，是被告已完成
    系爭工程之大部分，原告亦就被告已施做完成部分享有利益
    ；再者，被告固有遲延完工之事實，原告依約就系爭工程亦
    有變更設計之權，然原告就工程廁所門之設置竟遲至96年3
    月始確定位置，就該部分影響所及，兩造所定完工期限95年
    10月27日前，門所在位置之牆面亦無法施做，此亦造成被告
    整體施工之不便，縱使被告扣除此部分而依約完成其餘工程
    ，仍因隔間未全數完成而無法據以申請使用執照，業如證人
    丁○○所證述明確，且為原告所不爭，是未能如期取得使用
    執照亦有部分原因可歸責原告，是原告縱因被告違約而受有
    損害，衡酌前開情節及當事人所受損害一切情狀觀之，兩造
    前開違約金之約定，尚屬過高，應予核減為1/2 即1,032,30
    0 元，始為公允。
六、綜上所述，原告本於合約書之法律關係請求被告給付1,032,
    300 元，及自起訴狀繕本送達翌日即96年5 月29日起至清償
    日止，按年利率5 ％計算之法定遲延利息，為有理由，應予
    准許，逾此範圍之請求則無理由，應予駁回。
七、本判決原告勝訴部分，兩造均陳明願供擔保請准宣告假執行
    或免為假執行，經核均與規定相符，爰分別酌定相當之擔保
    金額准許之。至原告敗訴部分，假執行之聲請已失所附麗，
    應併予駁回。
八、本件事證已臻明確，兩造其餘攻擊防禦方法及所提證據，均
    核與本件判決結果不生影響，爰不予一一論述，附此敘明。
九、據上論結，本件原告之訴為一部有理由，一部無理由，依民
    事訴訟法第79條、第390 條第2 項、第392 條第2 項，判決
    如主文。
中    華    民    國    97    年    3     月    13    日
                  民事庭法  官  曾明玉
以上正本係照原本作成。
如對本判決上訴，須於判決送達後20日內向本院提出上訴狀。
                        書記官  黃麗靜
中    華    民    國    97    年    3     月    13    日


司法院資訊處製作；財團法人民間司法改革基金會備份。
